最　高　行　政　法　院　裁　定
　　　　　　　　　　　　　　　　　　 96年度裁字第00889號
抗　告　人　甲○○
訴訟代理人　徐方齡　律師
相　對　人　經濟部水利署第一河川局
代　表　人　乙○○　　　　送達.
上列抗告人因與相對人間水利法事件，對於中華民國95年7月31
日臺北高等行政法院94年度訴字第3159號裁定提起抗告，本院裁
定如下︰
　　主  文
抗告駁回。
抗告訴訟費用由抗告人負擔。
    理  由
一、按抗告法院認抗告為不合法或無理由者，應為駁回抗告之裁
    定。
二、本件抗告意旨略謂：抗告人因違反水利法事件，所有挖土機
    為相對人所查扣，嗣刑事案件經臺灣高等法院判決認挖土機
    無扣留之必要，抗告人乃向相對人申請發還，姑不論相對人
    是否權責機關，惟其依水利法之規定，認抗告人之行為情節
    重大，不准發還，抗告人乃以該函損害抗告人之權益，依法
    提起訴願及撤銷訴訟，原審未察，竟引行政訴訟法第5條規
    定，以抗告人起訴不備要件裁定駁回，即有不合。何況抗告
    人原以經濟部為被告向原審提起行政訴訟，原審於民國（下
    同）94年10月11日裁定認應以駁回訴願時之原處分機關即相
    對人為被告，抗告人乃依該裁定意旨補正相對人為被告，嗣
    原審以本件權責機關係經濟部，非相對人，認抗告人申請發
    還挖土機並非「依法申請之案件」，而以起訴不備要件而裁
    定駁回抗告人於原審之訴，法律見解前後不同，抗告人殊無
    所適從。綜上所述，原裁定顯有不合，爰請求廢棄原裁定。
三、原裁定以：按「本法所稱主管機關：在中央為經濟部；．．
    ．」「主管機關為保護水道，應禁止左列各事項：．．．三
    、在行水區內擅採砂石、堆置砂石或傾倒廢土。」「違反第
    78條第1項各款情形之一者，除通知限期回復原狀、清除或
    廢止違禁設施外，處6千元以上3萬元以下罰鍰；．．．其情
    節重大者，得沒入其違禁設施或機具。」行為時水利法第4
    條、第78條第1項第3款、第92條之1定有明文。抗告人違反
    水利法之地點係在中央主管之宜蘭縣南澳鄉和平溪河川區域
    內，則裁處罰鍰及沒入處分之權責機關為經濟部，並非相對
    人；縱尚未為沒入處分前由相對人代為保管違禁機具，相對
    人並不因此成為沒入處分之主管機關或權責機關。抗告人於
    94年2月16日向相對人申請發還型號PC350、引擎號碼10152
    （小松牌）之挖土機，並非「依法申請之案件」，自不得提
    起行政訴訟法第5條第1項之課予義務訴訟。抑且，相對人以
    系爭函文答覆抗告人，僅係陳述及說明抗告人違反行為時水
    利法第78條第1項第3款規定，其盜採砂石之行為，屬情節重
    大，得依同法第92條之1規定沒入使用之設施或機具，相對
    人不同意其申請發還，此部分亦不發生拘束權責機關即經濟
    部或抗告人之效力。抗告人對於系爭函文提起課予義務訴訟
    ，不備起訴要件，因而裁定駁回抗告人於原審之訴。
四、本院查：按提起任何訴訟，請求法院裁判均應以有訴之利益
    為前提，欠缺訴之利益，其訴為不合法，應予駁回。本件抗
    告人僱用訴外人江冠輝駕駛其所有型號PC350、引擎號碼101
    52（小松牌）之挖土機，於宜蘭縣南澳鄉和平溪漢本堤防尾
    下游約600公尺處之行水區河川公地內採取土石，並僱用訴
    外人呂順雄、趙晉偉駕駛該2人各別所有之車號GR-585號及
    未懸掛車號（廠牌為HINO）之營業大貨車，將採掘之砂石外
    運至冠鈞砂石場。案經相對人會同宜蘭縣警察局蘇澳分局員
    警於92年1月22日查獲，除當場扣留上開挖土機及營業大貨
    車由相對人代為保管外，並將全案報請臺灣宜蘭地方法院檢
    察署檢察官偵查、起訴。嗣臺灣高等法院於94年1月14日以
    院信刑未字第094000500號函復相對人，本案所查扣之機具
    無繼續扣留之必要。抗告人旋於94年2月16日向相對人申請
    發還其所有型號PC350、引擎號碼10152（小松牌）之挖土機
    。相對人以94年3月17日水一管字第09450008530號函抗告人
    略以：「經查本案係違反當時水利法第78條第1項第3款規定
    ：『在行水區內擅採砂石』，應依同法第92條之1規定『．
    ．．情節重大者，得沒入其違禁設施或機具』；本局認定台
    端等盜採砂石之行為，屬情節重大，所申請發還之機具礙難
    同意，應予沒入。」抗告人不服，提起訴願，經遭決定不受
    理；遂提起本件行政訴訟。經查，抗告人因前揭違反水利法
    事件，其所有PC350型、引擎號碼10152（小松牌）挖土機，
    業經經濟部94年3月17日經授水字第09420250030號處分書裁
    處沒入，有前開處分在卷可稽，抗告人對經濟部裁處沒入處
    分，並未提起行政救濟，為兩造所不爭，是經濟部前開沒入
    處分即已確定，則抗告人所有挖土機既經裁處沒入而未提起
    行政救濟，從而相對人否准抗告人發還挖土機之申請，並無
    確切之證據足以證明抗告人有何權益受損害，其猶對之起訴
    ，為不合法。訴願決定為不受理決定及原審以抗告人係對非
    權責機關所為之函復，提起課予義務訴訟，不備起訴要件而
    駁回抗告人於原審之訴，理由雖有不同，惟駁回之結論並無
    二致，仍應予以維持，抗告意旨指摘原裁定違誤之詞，尚難
    認有理由，應予駁回。至抗告人其餘之主張及陳述，與本件
    裁判結果無影響，不另為審酌，併此敘明。
五、依行政訴訟法第104條、民事訴訟法第95條、第78條，裁定
    如主文。
中　　華　　民　　國　　96　　年　　4　　 月　　30　　日
                  第三庭審判長法  官　劉　鑫　楨
                              法  官  陳　秀　美
                              法  官　梁　松　雄
                              法  官　劉　介　中
                              法  官　戴　見　草
以  上  正  本  證  明  與  原  本  無  異
中　　華　　民　　國　　96　　年　　5　　 月　　1　　 日
　　　　　　　　　　　　　　　書記官　王　史　民
